【裁判字號】    98,家上,159
【裁判日期】    980923
【裁判案由】    履行離婚協議
【裁判全文】
臺灣高等法院民事判決                 98年度家上字第159號
上  訴  人  乙○○
被 上訴 人  甲○○
訴訟代理人  劉衡慶律師
            陳明彥律師
            林于椿律師
上列當事人間履行離婚協議事件，上訴人對於中華民國98年4 月
10日台灣士林地方法院97年度家訴字第53號第一審判決提起上訴
，本院於98年9月8日言詞辯論終結，判決如下：
    主  文
上訴駁回。
第二審訴訟費用由上訴人負擔。
    事實及理由
甲、程序方面：
    上訴人經合法通知，未於言詞辯論期日到場，核無民事訴訟
    法第386條所列各款情形，爰依被上訴人之聲請，由其一造
    辯論而為判決。
乙、實體方面：
一、本件被上訴人起訴主張：
    兩造原為夫妻關係，嗣於民國94年9 月21日簽立離婚協議書
    （下稱系爭離婚協議），並約定：「財產歸屬：共同財產台
    北縣三芝鄉八賢村3 鄰八連溪24號建物上之建地歸女方所有
    ，過戶費用女方支付（其地號為台北縣三芝鄉○○○○段八
    連溪小段52之19地號、地目建、面積264 平方公尺、所有權
    人乙○○、權利範圍全部，下稱系爭土地）；贍養費給付：
    10萬元，每個月支付（支付到年老為止）」。上訴人並承諾
    自94年9 月21日起，按月給付被上訴人上述10萬元贍養費。
    詎上訴人迄未依約履行，為此，爰依系爭離婚協議之約定，
    請求上訴人(一)給付被上訴人自94年10月1日起至97年7月31日
    止，共33個月之贍養費計新台幣（下同 ）330萬元及自起訴
    狀繕本送達翌日起至清償日止，按年息5%計算之利息。(二)將
    系爭土地所有權移轉登記予被上訴人。
  （原審判決上訴人敗訴，經上訴人提起上訴。）
    並於本院聲明：上訴駁回。
二、上訴人未於本院準備期日或言詞辯論期日到場，亦未提出書
    狀作何陳述，惟據其於原審所為抗辯略以：
    兩造於94年9 月21日簽立系爭離婚協議及辦理離婚登記，係
    為解決債務問題之通謀虛偽意思表示，並無離婚之真意，且
    離婚協議書上證人亦未於兩造簽名時在場見聞，本件離婚應
    屬無效，兩造婚姻關係仍然存在，就此上訴人已另行提起確
    認兩造婚姻關係存在及請求履行同居之訴。退步言，縱認兩
    造離婚為真實有效，但兩造間亦存有票款及債權債務關係，
    上訴人亦得主張抵銷等語。
    並於本院聲明：
    (一)原判決廢棄。
    (二)駁回被上訴人第一審之訴。
三、被上訴人主張兩造原為夫妻關係，嗣於94年9 月21日簽立系
    爭離婚協議，並於當日辦理離婚登記之事實，業據被上訴人
    提出系爭離婚協議及戶籍謄本為證，互核相符，堪信為真實
    。
四、被上訴人主張依系爭離婚協議約定，上訴人應按月給付被上
    訴人10萬元贍養費，並將系爭土地移轉登記予被上訴人等語
    。為上訴人所否認，並以前揭情詞置辯。是本件兩造之爭點
    為：（一）系爭離婚協議是否真正？（二）被上訴人依系爭
    離婚協議請求上訴人移轉系爭土地及給付贍養費，有無理由
    ？（三）上訴人所為抵銷之抗辯，有無理由？經查：
  (一)按民法第87條第1 項所謂通謀虛偽意思表示，乃指表意人
      與相對人互相故意為非真意之表示而言，故相對人不僅須
      知表意人非真意，並須就表意人非真意之表示相與為非真
      意之合意，始為相當，若僅一方無欲為其意思表示所拘束
      之意，而表示與真意不符之意思者，尚不能指為通謀而為
      虛偽意思表示（最高法院86年度台上字第3865號判決意旨
      參照）。本件上訴人主張兩造簽訂系爭離婚協議乃通謀虛
      偽意思表示之事實，既為被上訴人所否認，自應由上訴人
      就上開權利障礙事實負舉證之責任。而上訴人就此僅舉其
      另行訴請確認兩造婚姻關係存在及請求履行同居以資證明
      。惟查，上訴人另件請求履行同居之訴，業經台灣台北地
      方法院以97年度婚字第116 號判決駁回其請求，嗣上訴人
      不服提起上訴，並於二審程序追加請求確認兩造間婚姻關
      係存在，亦經本院判決認定兩造有離婚真意且經證人2 人
      知悉而蓋章見證，與兩願離婚要件相符，兩造間婚姻關係
      已因兩願離婚而不存在等語，據而駁回其上訴及追加之訴
      （97年度家上字第148號），並於97年11月5日判決確定，
      此上開民事判決及確定證明書在卷可憑（見原審卷頁51-
      57）。此外，上訴人就兩造簽訂系爭離婚協議為通謀虛偽
      意思表示之事實，復未舉出其他證據以實其說，自難採信
      。應認兩造簽訂之系爭離婚協議為真正而有拘束兩造之效
      力。
  (二)系爭離婚協議書約定：「(二)財產歸屬：…台北縣三芝鄉八
      賢村3 鄰八連溪24號建物上之建地（即系爭土地）歸女方
      所有，過戶費用女方支付…(三)贍養費之給付：10萬元，每
      個月支付（支付到年老為止）」（見原審卷頁14、本院卷
      頁41），係以離婚生效為停止條件之財產及贍養費給付約
      定。而台北縣三芝鄉八賢村3 鄰八連溪24號上之建地，為
      台北縣三芝鄉○○○○段八連溪小段52之19地號（地目：
      建、面積264 平方公尺、所有權人：乙○○、權利範圍：
      全部）之土地（下稱系爭土地），亦有建物及土地登記謄
      本可憑（見原審卷頁16-19）。本件兩造於94年9月21日所
      簽訂之系爭離婚協議為真正，並已辦妥離婚戶籍登記而兩
      願離婚生效，既如上述，則上開財產及贍養費給付之約定
      即因離婚生效之停止條件成就而發生效力。是被上訴人依
      系爭離婚協議上開約定請求上訴人移轉登記系爭土地，及
      給付自94年10月1日起至97年7月31日止，共33個月之已屆
      期贍養費330萬元，即非無據。
  (三)至上訴人另以其對被上訴人有票款及其他債權存在為由，
      主張得據以與被上訴人之贍養費債權為抵銷云云。為被上
      訴人所否認，且上訴人迄未具體陳明所指債權及數額為何
      ，復未舉證以實其說，則其空言主張抵銷，尚不足採。
五、綜上所述，被上訴人依系爭離婚協議之約定，請求上訴人(一)
    給付贍養費330萬元及自起訴狀繕本送達翌日即97年9月27日
    起至清償日止，按年息5%計算之利息；(二)將系爭土地所有權
    移轉登記予被上訴人，均有理由，應予准許。是則原審為上
    訴人敗訴之判決，並就贍養費請求部分依聲請分別為准、免
    假執行之宣告，於法並無違誤。上訴人提起上訴，未表明上
    訴理由，經本院命其補正（見本院卷頁12-14）， 仍未到場
    或於言詞辯論終結前提出書狀作何陳述，空言指摘原判決不
    當，求予廢棄改判，為無理由，應予駁回。
六、據上論結，本件上訴為無理由，依民事訴訟法第385條第1項
    前段、第449條第1項、第78條，判決如主文。
中    華    民    國    98    年    9     月    23    日
                    民事第十庭
                        審判長法  官  黃豐澤
                              法  官  吳謀焰
                              法  官  鄭純惠
正本係照原本作成。
如不服本判決，應於收受送達後20日內向本院提出上訴書狀，其
未表明上訴理由者，應於提出上訴後20日內向本院補提理由書狀
（均須按他造當事人之人數附繕本）上訴時應提出委任律師或具
有律師資格之人之委任狀；委任有律師資格者，另應附具律師資
格證書及釋明委任人與受任人有民事訴訟法第466條之1第1 項但
書或第2項（詳附註）所定關係之釋明文書影本。
中    華    民    國    98    年    9     月    28    日
                              書記官  劉麗芬
附註：
民事訴訟法第466條之1（第1項、第2項）：
對於第二審判決上訴，上訴人應委任律師為訴訟代理人。但上訴
人或其他法定代理人具有律師資格者，不在此限。
上訴人之配偶、三親等內之血親、二親等內之姻親，或上訴人為
法人、中央或地方機關時，其所屬專任人員具有律師資格並經法
院認為適當者，亦得為第三審訴訟代理人。

司法院資訊處製作；財團法人民間司法改革基金會備份。
